【裁判字號】    91,自,795
【裁判日期】    920528
【裁判案由】    詐欺
【裁判全文】
臺灣臺中地方法院刑事判決                          九十一年度自字第七九五號
    自  訴  人  丙○○
    被      告  乙○○
右列被告因詐欺案件，經自訴人提起自訴，本院判決如左：
    主  文
乙○○無罪。
    理  由
一、自訴意旨略以：自訴人丙○○於民國（下同）八十七年間，因生意往來關係而認
    識素以經營砂石業為常業之同案被告甲○○（業經本院通緝，另行審結），嗣於
    九十年五、六月間，被告甲○○主動聯絡自訴人，以臨時急用需周轉少許現金為
    由，持被告乙○○所簽發之如附表所示之支票一張並由被告甲○○親自背書後，
    向自訴人調借現金新台幣（下同）八萬五千元，因自訴人與被告甲○○平時經常
    碰面，且在被告甲○○再三保證之下，未疑有他便欣然允諾。惟於支票屆期時，
    被告乙○○所簽發之系爭支票竟遭退票，自訴人找被告甲○○多次，要求其處理
    ，被告甲○○均藉故拖延，亦無任何下文，直至九十年十二月底，被告甲○○便
    去向不明，自訴人發覺有異乃依法向被告乙○○提出催告並經鈞院臺中簡易庭以
    九十一年度中小字第六０四號判決被告乙○○如數給付自訴人系爭票款及利息確
    定在案；至於系爭支票之發票人即被告乙○○則早於九十年六月十五日成為拒絕
    往來戶，故由被告甲○○及乙○○所為可知，二人係早有預謀，乃有計畫之行為
    ，二人乃相互勾結，由被告甲○○先預作逃亡之準備，被告乙○○則已確知無能
    力償還債務，尚續用等待拒絕往來之支票，以二人合作無間之行為觀之，被告二
    人共同勾結犯詐欺罪為不爭之事實，爰依法提起自訴等語。
二、按犯罪事實應依證據認定之，無證據不得推定其犯罪事實，又不能證明被告犯罪
    者，應諭知無罪之判決，刑事訴訟法第一百五十四條、第三百零一條第一項分別
    定有明文；又刑法第三百三十九條第一項詐欺罪之成立，以意圖為自己或第三人
    不法所有，以詐術使人將本人或第三人之物交付為要件，所謂以詐術使人交付，
    必須被詐欺人因其詐術而陷於錯誤，若其所用方法不能認為詐術，亦不致使人陷
    於錯誤，即不構成該罪，最高法院四十六年臺上字第二六０號著有判例可資參照
    。本件自訴意旨指訴被告乙○○及另被告甲○○二人共同涉有前揭之詐欺取財犯
    行，無非係以自訴人所具狀及到庭指訴被告甲○○有於右揭時、地，持如附表所
    示由被告乙○○為發票人之支票一紙，向其佯稱急需款項使用，並聲稱所交付之
    上開支票可於屆期時兌現清償借款，惟該等支票屆期均未獲兌現，且被告甲○○
    事後逃逸無蹤，被告乙○○之支票亦早已於九十年六月十五日成為拒絕往來戶等
    情為其論述之依據。訊據被告乙○○固不否認系爭支票乃其簽發，惟堅決否認有
    何與被告甲○○共同詐欺取財之犯行，辯稱：其係九十年六月間將系爭支票借予
    以前工作之同事即被告甲○○之妻即證人丁○○，因為證人丁○○說有急需，其
    從八十九年一月開始即有借票給證人丁○○融資之紀錄，都說好要由證人丁○○
    自行將票款在發票日屆至前逕行存入銀行，當時把系爭支票借給證人丁○○的時
    候，其三信商業銀行的甲存帳戶還沒有經公告成為拒絕往來戶，並未就系爭支票
    與另被告甲○○有何接觸等語。經查：
  (一)被告乙○○辯稱如附表所示之支票係伊借予另被告甲○○之妻丁○○等節，業據
    證人丁○○於本院九十二年五月十四日審理時到庭結證稱：「（問：提示卷附系
    爭自訴人提出被告的支票一張，有無印象？）這張票是我拿給被告洪請他幫我調
    現的，被告洪也有把錢給我，就是八萬五千元，退票之後我拿現金給被告洪，要
    他把票要回來，但是被告洪後來就出事，人就不見了，票也沒有還給我。」、「
    （問這張票是何時跟被告陳借的？）應該是這張票發票日前一、二個月借的票，
    約九十年六月左右的事。」、「（問：與被告陳有無資金上的往來紀錄？）我之
    前有常常向他借票，用意是因週轉不靈跟他借票，再把錢存到他的戶頭。」、「
    （問：向被告陳調的票有無拿給被告洪去週轉過？）有。向被告陳調的票大部分
    是我自己用的，有時候會請被告洪用被告陳的票幫我調現，這樣約有一、二年的
    時間，約從八十九年一月就開始跟被告陳調現，與被告洪離婚後，也有繼續向被
    告陳調現。」、「（問：據你所知，被告洪有無跟被告陳調現？）在我知道的範
    圍內是沒有的。」等語，證人丁○○並進一步證稱：當時要向被告乙○○借到票
    之後，自己有先在系爭支票背面背書才交由被告甲○○去調現金等語，經核對自
    訴人所提供之支票原本背面，確實有一個「葉」字的上半部未被修正液塗掉，且
    證人丁○○亦當庭坦承該紙支票上的這個「葉」字應該就是當時其在支票背面背
    書，不知何時遭何人塗改後所留存下來的等語；核與自訴人丙○○亦於同日當庭
    陳稱：「這張票原來事由丁○○背書的，後來退票後我要被告洪去處理，他說找
    不到丁○○，就把票還給我，我後來才發現這張票後面丁○○的背書被塗掉，變
    成甲○○」等語大致相符，則證人丁○○證稱系爭支票乃伊向被告乙○○借來，
    並先在其後背書交給被告甲○○去調現金等節，應堪可採信。堪認被告乙○○此
    處所辯：系爭支票係借給另被告甲○○之妻丁○○週轉現金等節，尚可採信。
  (二)而自訴人丙○○於本院調查時自承之所以會接受另被告甲○○以客票調度現金，
    乃因另其與被告甲○○自八十九年下半年起即有多次週轉現金之情形，都是由被
    告甲○○拿客票來週轉，金額約五、六萬到十多萬都有，期間都有兌現，所以才
    會接受被告甲○○拿來的由被告乙○○所簽發的客票。可見系爭支票係由另被告
    甲○○持以向自訴人週轉現金，且自訴人與被告甲○○以支票調借現金週轉且均
    無退票紀錄等情已有一段期間，雙方之間當有相當之信賴關係，姑不論被告甲○○塗改系爭支票上原來由證人丁○○所簽立之背書是否涉及變造有價證券罪嫌，
    其既已在系爭如附表所示之支票背後背書以示負起背書人之責任，實難認被告甲○○以被告乙○○之支票換取現金時，有何施用詐術之情形存在，遑論與被告甲○○、自訴人丙○○均無接觸之被告乙○○有何向自訴人丙○○施用詐術取得財
    物之情形存在。
  (三)又被告乙○○於系爭支票之付款人即三信商業銀行中正分行開立之甲存帳戶，雖
    早自八十八年六月間起即有退票紀錄，惟其係直至九十年六月十五日始正式經公
    告成為拒絕往來戶，而系爭支票係於九十年六月十四日於臺中市十一信四民分社
    託收等節，分別有三信商業銀行九十一年十一月二十一日三信銀管字第二０四九
    號函暨所附之拒絕往來戶報表一份、法務部票據信用資訊連結作業查詢明細表一
    份以及合作金庫銀行昌平分行九十一年十一月十九日合金昌平字第０九一０００
    五一八二號號函暨所負之系爭支票正、背面影本一份在卷可稽，則依據自訴人丁○○提示支票之時點與被告乙○○系爭甲存帳戶遭列成拒絕往來戶之時間以觀，
    自訴人丙○○經由另被告甲○○處取得支票之時間點必早於被告乙○○之甲存帳
    戶成為拒絕往來戶之時點，則被告乙○○所辯：當時把票借給證人丁○○時，尚
    未成為拒絕往來戶等節，亦堪可採信。從而被告乙○○交付系爭支票與證人丁○○時，其支票雖已有退票紀錄，惟票據信用既尚無問題，難謂被告乙○○之借票
    與證人丁○○有何詐欺他人財物之不法所有意圖存在。
  (四)綜上所述，與自訴人換票者乃另被告甲○○，而依據自訴人與被告甲○○之間以
    客票換取現金之情形至事發之九十年十二月底已有將近一年半之久，且鮮有退票
    情形，以及另被告甲○○均有在系爭支票背面背書以示負責，顯然本件純屬換票
    之民事債務糾紛，尚難對本件被告乙○○以詐欺罪名相繩。此外，本院復查無其
    他證據足資認定被告乙○○與被告甲○○換票之行為有何不單純之勾結圖利情節
    ，揆諸首揭法條與判例說明，被告乙○○所為，自尚與詐欺取財罪之構成要件有
    間，難遽以該罪論處；本件既不能證明被告乙○○犯罪，自應依法為被告乙○○
    無罪判決之諭知。
據上論斷，應依刑事訴訟法第三百四十三條、第三百零一條第一項，判決如主文。
中      華      民      國      九十二      年      五    月  二十八    日
                            臺灣臺中地方法院刑事第七庭
                                        法  官 林學晴
右正本證明與原本無異。
如不服本判決，應於判決送達後十日內向本院提出上訴狀，上訴於臺灣高等法院臺中
分院( 須附繕本 )。
                                        書記官
中      華      民      國      九十二      年      五    月  二十八    日
~FO
附表
~x0g2;
┌───┬──────┬────────┬───────┬───────┬
│編  號│發票人      │發票日期（民國）│發票金額      │付款人        │
│      │            │                │（新台幣）    │              │
├───┼──────┼────────┼───────┼───────┼
│  １  │乙○○      │九十年八月十五日│八萬五千元    │三信商業銀行  │
│      │            │                │              │中正分行      │
└───┴──────┴────────┴───────┴───────┴
附錄論罪科刑法條


司法院資訊處製作；財團法人民間司法改革基金會備份。
